【裁判字號】    88,自,139
【裁判日期】    890623
【裁判案由】    背信等
【裁判全文】
台灣士林地方法院刑事判決                          八十八年度自字第一三九號
    自  訴  人  乙○○
    自訴代理人  張金盛律師
    被      告  己○○
    選任辯護人  林俊倩
                王淑琍
右列被告因背信等案件，經自訴人提起自訴，本院判決如左：
    主  文
己○○被訴誹謗部分自訴不受理。
其餘被訴部分均無罪。
    理  由
壹、自訴意旨略以：(一)被告己○○與自訴人乙○○於民國八十七年六月間，在台北市
    士林區○○路二號一樓合夥經營「徐家小館」餐廳，雙方各出資二百萬元，約定
    由被告負責含裝潢、採購等開辦事宜，然被告竟支出開辦費用新台幣（下同）三
    百十八萬五千七百六十六元，浮報金額高達一百五十二萬五千四百元以上，因認
    被告此部分涉有業務侵占及背信等罪嫌。(二)被告明知八十七年十月十二日（星期
    一）係補休假，竟於八十七年十月十三日在餐廳張貼公告，誣指自訴人「丙○○
    未經本人同意，於八十七年十月十二日起擅自離開工作崗位，共謀串連歇業，非
    僅無故曠職，更惡意致使本餐廳無法營運。」等語，被告此部分係犯刑法第三百
    十條第二項之加重誹謗罪。(三)被告嗣自行張貼公告暫停營業後，被告曾委託陽明
    房屋仲介公司介紹，將該餐廳以六十萬元頂讓給甲○○，並已向甲○○收取定金
    一萬元，但事後未履約，致自訴人無法拿到頂讓金之一半即三十萬元，認被告此
    部分涉有背信之罪嫌。(四)又被告未經自訴人同意，亦未通知自訴人而擅自侵占餐
    廳物品，並擅自拆除招牌，挪充其分店使用，認被告此部分涉有業務侵占或竊盜
    之罪嫌。(五)被告本人並未在餐廳上班，每月自領薪資二萬五千元，另復以楊林名
    義每月領薪二萬五千元，兩人均未上班，浮報支出，因認被告此部分另涉刑法第
    三百三十六條第二項之業務侵占罪云云。
貳、自訴意旨(二)所載被告被訴誹謗部分自訴不受理：
  一、按刑法第三百十條第二項誹謗罪，依同法第三百十四條之規定屬告訴乃論之罪
      。而告訴乃論之罪，其告訴應自得為告訴之人知悉犯人之時起，於六個月內為
      之；又告訴乃論之罪，已不得為告訴者，不得再行自訴；不得提起自訴而提起
      者，應諭知不受理之判決，刑事訴訟法第二百三十七條第一項、第三百二十二
      條、第三百三十四條分別定有明文。
  二、查被告己○○固自承於八十七年十月十三日，在該餐廳張貼載有「丙○○未經
      本人同意，於八十七年十月十二日起擅自離開工作崗位，共謀串連歇業，非僅
      無故曠職，更惡意致使本餐廳無法營運。」之公告等情無訛。惟自訴人既已陳
      明其經營該餐廳到同年十月底，十月份每天均有到餐廳上班等語綦詳；而證人
      即該餐廳員工子○○亦證稱：該餐廳經營到十月底，自訴人是廚師兼負責人，
      從十月份起餐廳均是他在經營，均有到餐廳等情在卷。是自訴人既於十月份均
      有至該餐廳上班，被告於八十七年十月十三日張貼上開公告後，自訴人斷無不
      知之理，然自訴人於十月十三日後知悉被告張貼上開公告後，竟遲至八十八年
      五月二十四日始具狀向本院提起自訴，有卷附之刑事自訴狀乙份可佐，顯已逾
      六個月之期間，已不得為告訴，揆諸上開說明，自不得再就此部分提起自訴，
      是被告上開被訴加重誹謗部分，依法自應諭知不受理之判決。
、無罪部分：
  一、按犯罪事實應依證據認定之，無證據不得推定其犯罪事實。又不能證明被告犯
      罪者，應諭知無罪之判決，刑事訴訟法第一百五十四條、第三百零一條第一項
      分別定有明文。又事實之認定，應憑證據，如未能發現相當證據，或證據不足
      以證明，自不能以推測或擬制之方法，以為裁判基礎；且認定不利於被告之事
      實，須依積極證據，苟積極證據不足為不利於被告事實之認定時，即應為有利
      於被告之認定，更不必有何有利之證據（最高法院四十年台上字第八六號、三
      十年上字第八一六號判例參照）。另按認定犯罪事實，所憑之證據，雖不以直
      接證據為限，間接證據亦包括在內，然無論直接或間接證據，其為訴訟上之證
      明，須於通常一般之人均不致於有所懷疑，而得確信其為真實之程度者，始得
      據之為有罪之認定，倘其證明尚未達到此一程度，而有合理性懷疑之存在時，
      即無從為有罪之認定，此亦有最高法院七十六年台上字第四九八六號判例可資
      參照。再者，自訴人之自訴，本以使被告受刑事訴追為目的，故其陳述是否與
      事實相符，自應調查其他證據，以資審認，苟其所為攻擊之詞，尚有瑕疵，則
      在此瑕疵未予究明以前，即不能遽採為斷罪之基礎；且自訴人於自訴案件中等
      同於公訴案件檢察官之地位，其就所自訴之犯罪事實，負有舉證之責任，合先
      敘明。
  二、自訴意旨(一)被告被訴業務侵占、背信部分：
      自訴人認被告涉有上開業務侵占、背信之罪嫌，無非係以自訴人片面指稱木工
      為被告姨丈，水電及招牌為被告同學，被告趁機故意浮報支出云云，且其另將
      該餐廳之裝潢現況送大隆裝潢有限公司（以下簡稱大隆公司）估價，與被告所
      提出之開辦費用明細比較結果，被告所支出裝潢費用明顯偏高，因認被告浮報
      該餐廳之裝潢（含木工、泥作、水電費用）及招牌等費用，且餐廳之桌椅及爐
      具部分之支出，被告亦未提出單據及卷附之開辦費用明細及浮報清單、大隆裝
      潢有限公司估價單等資料為其論據。訊據被告已堅決否認上情，辯稱：木工、
      水電及招牌廠商均非被告親友，且當時確有支出上開費用等語。經查：
    （一）自訴人雖指稱被告浮報該餐廳裝潢等開辦費用，金額高達一百五十多萬元
          云云，然自訴人僅係空言指訴，始終未提出任何具體證據證明被告確有浮
          報開辦費用並予以侵占入己之情事，既無其他積極證據可資佐證，已難僅
          憑自訴人之片面指訴，逕以推測或擬制方法，認定被告涉有前揭業務侵占
          或背信等罪嫌。另自訴人雖曾請大隆公司另行估價，有該公司估價單乙份
          存卷可參，且根據該公司估價結果，製作卷附之浮報清單（即自證三）；
          復陳明其係因被告之報價較高，故懷疑被告侵占等情無訛。然自訴人既未
          提出其他確切事證，已不得以主觀臆測方式，逕認被告有浮報費用之情事
          。且經本院大致核對大隆裝潢有限公司及丁○○所提出之估價單內容，兩
          者承作項目已有差異；況衡諸常情，關於房屋裝潢價格之高低相去甚遠，
          相同坪數之房屋往往因使用材料、工程品質，設計樣式、承包廠商經驗、
          信譽、甚至景氣榮衰等因素而有所不同，而無一定標準可循，苟無其他證
          據證明被告確有浮報開辦費用之事實，尚不得僅以大隆裝潢有限公司所估
          價格較被告實際支出之裝潢費用為低或被告未提出單據，即以推測方式認
          定被告浮報費用之情形，合先敘明。
    （二）又證人即該餐廳裝潢承包商丁○○已到庭證稱：八十六年六月間伊有承包
          台北市○○區○○街徐家小館之裝潢工程，當時包括木工、水電、鐵工、
          泥水工、壁紙、玻璃、油漆等，共支出一百二十一萬七千四百元，被告已
          將上開款項交給伊等語，並庭呈估價單（含泥作、水電及木工部分）三紙
          為證。而證人即巨成廣告公司兼專家設計攝影印刷有限公司負責人庚○○
          亦證稱：伊與被告並無親屬或朋友關係，被告開店前招牌部分有找伊估價
          、設計，亦有找其他廠商估價，因伊公司提供的設計稿較完善，所以找伊
          公司承作招牌，當時估價金額為三十五萬七千元，事後被告有付款等語，
          亦有估價單乙紙在卷可佐。又證人丁○○及庚○○皆非被告親戚或同學等
          情，業經證人庚○○證述在卷，並有證明書兩紙（即被證一）在卷可按，
          核與被告所辯大致相符，是自訴人指訴被告有浮報該餐廳木工、泥作、水
          電及招牌之費用乙節，已嫌無據，自不足採。至自訴人雖請求將上開餐廳
          之木工、泥作、水電之標準費用，送台北市政府工務局新建工程處進行鑑
          定，然被告確有支付上開裝潢費用予證人丁○○，業經證人丁○○證述無
          疑，已如前述，是此部分之事實已臻明確，核無再送鑑定之必要，併此敘
          明。
    （三）另自訴人雖指訴被告浮報演藝費十萬元云云，然該餐廳開幕當時藝人「楊
          林」確曾至餐廳主持剪綵，並有收取十萬元之酬勞等情，業據證人癸○○
          （藝名為楊林）證述無訛（見本院八十八年十一月二十日筆錄）；而自訴
          人亦不否認開幕當天楊林曾到場剪綵乙節；證人子○○亦稱：開幕時曾見
          過楊林等語，並有收據乙紙及剪報數紙在卷足憑，是自訴人認被告浮報演
          藝費十萬元之部分，顯係片面推測之詞，應非事實，亦堪認定。
    （四）再者，自訴人果若認被告所支出之各項開辦費用有浮報之嫌，何以在餐廳
          成立時不即時提出異議，以釐清事實真相，遲至雙方發生爭執並已結束該
          餐廳營業時，始指訴被告有虛報費用之情形，涉有業務侵占、背信等罪嫌
          已與常情有違，是自訴人所指訴上開內容是否可採，洵值存疑。自訴人既
          無法舉證證明告涉有此部分之犯行，苟無其他積極證據可資佐證，尚難僅
          憑自訴人有瑕疵之片面指訴，逕以推測或擬制方法，認定被告此部分涉有
          業務侵占或背信犯行。
  三、自訴意旨(三)被告被訴背信部分：
      訊據被告固不否認甲○○曾委由辛○○與其洽談店面頂讓事宜，且其已收受甲○○所交付訂金一萬元之事實，惟堅決否認涉有此部分之背信犯行，辯稱：伊
      曾接到辛○○電話，甲○○是自訴人找來的，要將餐廳頂讓下來，辛○○拿給
      伊一萬元之前一天，是丙○○向伊表示他們找甲○○來頂該店，已將一萬元給
      辛○○，辛○○會來找伊簽約，因事後甲○○未將尾款四十九萬元交給伊，按
      當時承讓意願書載明需給付現金，甲○○均未到餐廳找伊，八十八年四月七日
      當天，甲○○也藉口回宜蘭掃墓而未到場簽約，且未給付尾款，所以伊未將一
      萬元還給甲○○，並無收取訂金故意不簽約之情事等語。經查：證人即陽明仲
      介公司業務員辛○○已證稱：當初被告承租該餐廳時，即透過伊與屋主連絡，
      後來被告表示伊等不做了，請伊找別人接手，本來預計頂讓金一百二十萬元，
      因無人承接，故降至六十萬元，後來甲○○付了一萬元之意願金，表示其願出
      價六十萬元頂下該餐廳，本來欲至伊公司（即陽明仲介公司）簽合約，因被告
      希望甲○○至徐家小館簽約，後來因大家很忙，沒時間簽約，時間一久，大家
      即無意願簽約，伊便要求被告退一萬元訂金給伊，嗣因被告不願將一萬元訂金
      交給伊，表示要將錢交給律師，伊只好去律師事務所拿錢，當時甲○○也有去
      等語。而證人甲○○亦稱：伊當初繳一萬元是當訂金用，伊與辛○○談以六十
      萬元頂下此店，伊均與辛○○談，未與被告洽談過，後來因為合約未成，伊向
      辛○○討訂金，辛○○表示訂金已交給被告，過了二、三個月，才去律師事務
      所簽下不頂讓該店的合約書（即和解書），被告才將訂金一萬元退給伊；當時
      在預定之簽約時間，辛○○打電話給伊，並稱被告沒時間與伊簽約，即未簽約
      ，整個締約過程僅與辛○○連繫；伊確未拿六十萬元頂讓金給辛○○等語（均
      見本院八十八年十一月二日筆錄）。自訴人亦已陳明：因被告稱欲將店頂出去
      ，委託半天仍無法頂讓出去，因為伊朋友甲○○欲開餐廳，伊介紹他來頂這家
      餐廳，後來甲○○欲以五十萬元頂下餐廳等情無訛。另被告確於八十八年五月
      三日曾委託律師發函通知證人辛○○，告以「上開意願書（即承讓意願書）雖
      約定八十八年四月七日簽立書面租賃契約，但陳先生事後告知當天需掃墓無法
      簽約，本人告以時間由其再訂，至於簽約事宜可授權陳先生或由陳先生委由甲○○先生前來本人另經營之餐廳『徐家小館』簽立，本人願作東宴請王先生，
      然迄今未見陳先生及王先生前來，：：：嗣後更以其自己之名義聲請調解請求
      本人出面履約或退還一萬元之訂金，本人深覺受騙，甚至懷疑一切均為陳先生
      自編、自導、自演之騙局，故特委請貴律師代函通知，請陳先生於文到後五日
      內通知甲○○先生出面洽談店面頂讓事宜」等語，有該律師函、掛號郵件收件
      回執各乙份及承讓意願書乙份在卷可佐，並經本院核閱內容無誤，是被告所辯
      其因甲○○事後未到餐廳簽約，亦未給付尾款，始未將訂金一萬元還給甲○○
      ，並無收取訂金後故意不簽約等情，堪予採信。參以被告、辛○○及甲○○等
      人已於八十八年七月二十一日，在律師事務所達成和解，協議將前揭承讓意願
      書作廢，並由被告交還先前收取之訂金一萬元等情，業經被告及證人辛○○、
      甲○○分別陳明在卷，復有和解書乙份在卷足憑，足見被告確已忠實處理合夥
      事務，應無取得不法利益或損害本人利益之意圖，顯與背信罪之構成要件有間
      。自訴人尚不得僅以事後未取得頂讓金之半數，即以推測或擬制之方法，認定
      被告涉有前揭背信之犯行。
  四、自訴意旨(四)被告被訴背信、業務侵占或竊盜部分：
      自訴人認被告涉有前揭犯行，無非係以其提出之招牌照片數張及卷附之侵占餐
      廳物品清單為其論據。訊據被告堅決否認上揭犯行，辯稱：伊未取走該餐廳內
      之財物；至徐家小館橫式招牌仍在現場，直式招牌因八十八年六月間颱風來襲
      ，住戶向伊反應要求拆除，伊已找人拆除等語。經查：自訴人雖認被告曾擅自
      取走如卷附之侵占餐廳物品清單（即自證十二）所示之財物，惟被告已堅決否
      認其情，且上開清單乃係自訴人自行撰擬，而未提出任何具體證據以實其說，
      已難遽行採信，更不得作為認定被告有罪之證據；況證人子○○亦證稱：伊不
      情楚被告有無竊取該餐廳內之財物等情無訛；證人即該餐廳廚師戊○○亦證稱
      ：（自訴代表人問：戊○○是否帶陽明仲介公司甲○○至徐家小館幫忙清點，
      但東西不見了？）伊那天休假，去公司盤點時，發現打卡鐘、若干盤子不見了
      。但是誰拿走伊不清楚；當時因丙○○表示欲將餐廳轉讓給人家，要伊去幫忙
      盤點等語在卷。而證人甲○○亦證稱：伊不瞭解徐家小館裡面有多少財產等語
      ；證人辛○○亦稱：伊不知道餐廳裡東西有無短少等情在卷。既無其他積極證
      據可資佐證，已難僅憑自訴人之空言指訴，逕以推測或擬制方法，認定被告曾
      擅自取走上開物品。次查，證人庚○○已證稱：八十八年六月間確有拆除徐家
      小館之鐵架及招牌，門前放在伊工廠內，當時因該餐廳已很久未營業，且霓虹
      招牌破損，遇雨會漏電，且怕招牌倒塌，所以被告請伊將它拆除等語。被告所
      辯上情核與證人庚○○所證述之內容，互核相符，堪予採信，而上開招牌目前
      確實置於巨成廣告公司內，而未挪用至被告所經營之其他餐廳等情，亦有自訴
      人提出之照片八張在卷可佐（即自證八、九），是被告既係因該餐廳附近之居
      民反映，其為免危及公共安全，始僱工將上開招牌拆除，並暫置在巨成廣告公
      司，苟無其他積極證據可佐，實難認被告不法所有之意圖或背信故意。此外，
      復查無其他積極證據足資證明被告涉有此部分之犯行，不能證明被告犯罪，此
      部分自應為無罪之諭知。
  五、自訴意旨(五)被告被訴業務侵占部分：
      訊據被告固不否認其與癸○○（藝名「楊林」）於八十七年七、八月間，每月
      各領二萬五千元之事實。惟堅決否認涉有上開業務侵占之犯行，辯稱：自訴人
      因知道伊與「楊林」是同學，故餐廳開幕當時請「楊林」幫忙宣傳，自訴人同
      意給付伊與楊林每月二萬五千元，在外負責宣傳公關；楊林自六月二十四因開
      幕時，領取七、八月份，到了九月時，自訴人即不再支付「楊林」車馬費，連
      同伊月薪二萬五千元亦不支付等語。經查：證人癸○○（藝人楊林）已到庭證
      稱：八十七年六月間伊有幫被告剪綵及發新聞稿，伊總共收取報酬十五萬元，
      剪綵為十萬元，後來陸續幫被告宣傳，每月收取宣傳費二萬五千元，共收二個
      月，合計收取報酬十五萬元等語在卷（見本院八十八年十一月二十日筆錄）；
      而證人子○○亦證稱：開幕時曾見過楊林到場剪綵，事後又有見過一次等語；
      證人戊○○亦稱：在該餐廳看過被告二次，楊林看過二、三次等語無訛。另證
      人即該餐廳員工吳錫麟亦證稱：當時被告負責該餐廳之宣傳、餐廳設計、招攬
      客人及其他餐廳經營之事宜等語。證人即餐廳會計壬○○亦稱：當時被告是餐
      廳負責人，每月會到餐廳來看一下等語；況自訴人亦自承被告為徐家小館之負
      責人，且開幕當天楊林有餐廳來做宣傳之事實，並陳明：當時有約定支付楊林
      及被告每月二萬五千元之等情無訛。另瑜芬小館（即徐家小館）之登記負責人
      確係被告己○○，亦有台北市政府營利事業登記證乙份在卷足憑，復有剪報數
      份為證，均經本院核閱無訛。查證人癸○○既於開幕時到場剪綵宣傳，並陸續
      為該餐廳宣傳，且其確有領取每月薪資二萬五千元，並已收受無訛等情，業經
      證人癸○○證述在卷，此部分自難認被告有何冒用癸○○之名義浮報薪資之情
      事。再者，被告既身為該餐廳之登記負責人，並負責餐廳之宣傳、設計及招攬
      客人等工作，每月僅領取薪資二萬五千元，參以自訴人本身每月亦有領取薪資
      六萬元乙節，已經自訴人陳明在卷，是被告每月支領薪資二萬五千元，自不為
      過，已難認被告有何冒領薪資之情事。況按刑法上之業務侵占罪之成立，係以
      侵占業務上所持有他人之物為要件，本件自訴人與被告當時既已協議該餐廳應
      支付被告及癸○○每月二萬五千元，已如前述，被告及癸○○僅係依約收取其
      等應得之報酬，其等所領取之薪資乃係自己所有物，而非屬執行業務所持有他
      人之物，縱使自訴人所陳被告及癸○○未依約定每月到餐廳四次乙節屬實，至
      多為民事債務不履行之問題，自訴人僅得訴諸民事途徑加以解決，實無成立業
      務侵占罪之餘地。
  六、綜核上情，被告所辯上開各節，尚屬可採，自訴人所舉證據皆不足證明被告犯
      罪，自不得僅憑自訴人之片面指訴，逕以推測或擬制方法，認定被告涉有自訴
      意旨(一)、(三)、(四)、(五)所載前揭業務侵占、背信、竊盜等罪嫌，本件純屬民事糾
      紛，雙方自應循民事程序加以處理，始屬正途，此外，復查無其他積極證據足
      資證明被告涉有前揭犯行，不能證明被告犯罪，上開部分依法均應為無罪之諭
      知。
據上論斷，應依刑事訴訟法三百三十四條、第三百四十三條、第三百零一條第一項，
判決如主文。
中      華      民      國    八十九    年      六      月    二十三    日
                                  台灣士林地方法院刑事第一庭
                                          法  官
如不服本判決判決送達後十日內，向本院提出上訴狀。


司法院資訊處製作；財團法人民間司法改革基金會備份。
